ACORDAO-COMPLETO-2539439

ACÓRDÃO 3399/2023 ATA 12/2023 - PRIMEIRA CÂMARA

VISTOS, relatados e discutidos estes autos referentes à Tomada de Contas Especial instaurada pelo Fundo Nacional de Desenvolvimento da Educação (FNDE) , em razão de irregularidades na execução do Programa Nacional de Alimentação Escolar, no exercício de 2011; 
ACORDAM os Ministros do Tribunal de Contas da União, reunidos em sessão da Primeira Câmara, ante as razões expostas pelo Relator e com fundamento no art. 1º, inciso I, da Lei 8.443/1992, c/c os arts. 2º, 4º, inciso II, 5º, inciso II, e 11 da Resolução-TCU 344/2022, em:
9.1. determinar o arquivamento dos autos, em razão da consumação da prescrição das pretensões punitiva e ressarcitória do TCU; e
9.2. dar ciência ao responsável e ao Fundo Nacional de Desenvolvimento da Educação.

Tomada de contas especial instaurado em razão de não comprovação da regular aplicação dos recursos repassados pela União, para atendimento ao Programa Nacional de Alimentação Escolar (PNAE), exercício 2011.

Primeira Câmara

Município de Itabela/BA.

3. Interessados/Responsáveis:
3.1. Interessado: Fundo Nacional de Desenvolvimento da Educação (00.378.257/0001-81).
3.2. Responsável: Osvaldo Gomes Caribe (XXX.833.955-XX).

13.1. Ministros presentes: Jhonatan de Jesus (na Presidência) e Walton Alencar Rodrigues (Relator).
13.2. Ministro-Substituto convocado: Weder de Oliveira.

WALTON ALENCAR RODRIGUES

Adoto, como relatório, a instrução peça 48, cuja proposta obteve anuência do escalão dirigente da então SecexTCE, atual AudTCE, e do Ministério Público junto ao TCU:
"INTRODUÇÃO
1.	Cuidam os autos de tomada de contas especial instaurada pelo Fundo Nacional de Desenvolvimento da Educação, em desfavor do Sr. Osvaldo Gomes Caribé, prefeito municipal de Itabela/BA na gestão 2009-2012, em razão de irregularidades na comprovação e na execução dos recursos destinados ao Programa Nacional de Alimentação Escolar (Pnae) , no exercício de 2011.
HISTÓRICO
2.	Em 10/3/2021, com fundamento na IN/TCU 71/2012, alterada pela IN/TCU 76/2016, e DN/TCU 155/2016, o dirigente do Fundo Nacional de Desenvolvimento da Educação autorizou a instauração da tomada de contas especial (peça 1) . O processo foi registrado no sistema e-TCE com o número 417/2021.
3.	Os recursos repassados pelo FNDE ao município de Itabela/BA, no âmbito do Programa Nacional de Alimentação Escolar (Pnae) , exercício 2011, totalizaram R$ 459.240,00 (peça 4) .
4.	O fundamento para a instauração da tomada de contas especial, conforme consignado na matriz de responsabilização elaborada pelo tomador de contas, foi a constatação do não fornecimento de alimentação escolar pelo período de sessenta dias, no exercício de 2011.
5.	O responsável arrolado na fase interna foi devidamente comunicado e, diante da ausência de justificativas suficientes para elidir a irregularidade e da não devolução dos recursos, instaurou-se a tomada de contas especial.
6.	No relatório (peça 21) , o tomador de contas concluiu que o prejuízo importaria no valor original de R$ 134.422,00, imputando-se a responsabilidade ao Sr. Osvaldo Gomes Caribé, prefeito municipal de Itabela/BA na gestão 2009-2012.
7.	Em 19/4/2021, a Controladoria-Geral da União emitiu o relatório de auditoria (peça 25) , em concordância com o relatório do tomador de contas. O certificado de auditoria e o parecer do dirigente do órgão de controle interno concluíram pela irregularidade das presentes contas (peças 26 e 27) .
8.	Em 27/4/2021, o ministro responsável pela área atestou haver tomado conhecimento das conclusões contidas no relatório e certificado de auditoria, bem como do parecer conclusivo do dirigente do órgão de controle interno, manifestando-se pela irregularidade das contas, e determinou o encaminhamento do processo ao Tribunal de Contas da União (peça 28) .
9.	Na instrução inicial (peça 33) , analisando-se os documentos nos autos, concluiu-se pela necessidade de realização de citação para a seguinte irregularidade:
9.1.	Irregularidade 1: Fornecimento de alimentação escolar pelo período de 140 dias, no exercício de 2011.
9.1.1.		Evidências da irregularidade: Parecer 5593/2020/DIAPC/COECS/CGPAE/DIRAE (peça 8) ; Parecer 7599/2020/DAESP/COPRA/CGAPC/DIFIN (peça 9) ; informações da execução física (peça 31) .
9.1.2.		Normas infringidas: arts. 6º, inciso II, e 30, inciso III, da Resolução CD/FNDE 38, de 16/7/2009.
9.1.3.		Débitos:
	Data de ocorrência
	Valor histórico (R$) 
	Identificador

	28/6/2011
	3.350,00
	C1

	4/10/2011
	45.924,00
	D2

	3/11/2011
	45.924,00
	D3

	2/12/2011
	45.924,00
	D4

9.1.4.		Cofre credor: Fundo Nacional de Desenvolvimento da Educação.
9.1.5.		Responsável: Osvaldo Gomes Caribé, prefeito municipal de Itabela/BA na gestão 2009-2012.
9.1.5.1.	Conduta: Fornecer alimentação escolar pelo período de 140 dias, contrariando a Resolução CD/FNDE 38/2009, que prevê o fornecimento por duzentos dias.
9.1.5.2.	Nexo de causalidade: O fornecimento de alimentação escolar por período inferior ao estabelecido na Resolução CD/FNDE 38/2009 prejudicou os beneficiários do programa e causou dano ao erário, considerando que os recursos repassados correspondiam a duzentos dias letivos.
9.1.5.3.	Culpabilidade: não há excludentes de ilicitude, de culpabilidade e de punibilidade; é razoável supor que o responsável tinha consciência da ilicitude de sua conduta; era exigível conduta diversa da praticada, qual seja, fornecer alimentação escolar por duzentos dias letivos.
9.1.6.		Encaminhamento: citação.
10.	Em cumprimento ao pronunciamento da unidade (peça 35) , foi efetuada citação do responsável, como segue:
		Comunicação: Ofício 58943/2021 - Seproc (peça 39) 
Data da Expedição: 26/10/2021
Data da Ciência: não houve (número inexistente) (peça 40) 
Observação: Ofício enviado para endereço do responsável localizado na base de dados da Receita Federal (peça 36) .

	Comunicação: Ofício 58979/2021 - Seproc (peça 38) 
Data da Expedição: 26/10/2021
Data da Ciência: não houve (não procurado) (peça 41) 
Observação: Ofício enviado para endereço do responsável localizado na base de dados do Renach (peça 37) .

	Comunicação: Ofício 0556/2022 - Seproc (peça 44) 
Data da Expedição: 26/1/2022
Data da Ciência: 1/2/2022 (peça 45) 
Nome Recebedor: Arlete de Jesus Meira
Observação: Ofício enviado para endereço do responsável localizado na base de dados do INSS (peça 42) 
Fim do prazo para a defesa: 16/2/2022

	Comunicação: Ofício 0557/2022 - Seproc (peça 43) 
Data da Expedição: 26/1/2022
Data da Ciência: 11/2/2022 (peça 46) 
Nome Recebedor: Osvaldo Gomes Caribé (o próprio responsável) 
Observação: Ofício enviado para endereço do responsável localizado na base de dados do Renach (peça 42) .
Fim do prazo para a defesa: 26/2/2022

11.	Conforme Despacho de Conclusão das Comunicações Processuais (peça 47) , as providências inerentes às comunicações processuais foram concluídas.
12.	Transcorrido o prazo regimental, o responsável Osvaldo Gomes Caribé permaneceu silente, devendo ser considerado revel, nos termos do art. 12, § 3º, da Lei 8.443/1992.
ANÁLISE DOS PRESSUPOSTOS DE PROCEDIBILIDADE DA IN/TCU 71/2012
Avaliação de Viabilidade do Exercício do Contraditório e Ampla Defesa
13.	Verifica-se que não houve o transcurso de mais de dez anos desde o fato gerador sem que tenha havido a notificação do responsável pela autoridade administrativa federal competente (art. 6º, inciso II, c/c art. 19 da IN/TCU 71/2012, modificada pela IN/TCU 76/2016) , uma vez que o fato gerador da irregularidade sancionada ocorreu em 2/12/2011, haja vista que o vencimento do prazo para prestação de contas se deu em 30/4/2013 e o responsável foi notificado sobre a irregularidade pela autoridade administrativa competente conforme segue:
13.1.	Osvaldo Gomes Caribé, por meio do edital acostado à peça 12, publicado em 31/12/2020.
Valor de Constituição da TCE
14.	Verifica-se, ainda, que o valor atualizado do débito apurado (sem juros) em 1/1/2017 é de R$ 190.425,69, portanto superior ao limite mínimo de R$ 100.000,00, na forma estabelecida conforme os arts. 6º, inciso I, e 19 da IN/TCU 71/2012, modificada pela IN/TCU 76/2016.
OUTROS PROCESSOS/DÉBITOS NOS SISTEMAS DO TCU COM O MESMO RESPONSÁVEL
15.	Informa-se que foram encontrados os seguintes processos no Tribunal com o mesmo responsável:
	Responsável
	Processo

	Osvaldo Gomes Caribé
	Processo 000.234/2016-8 (TCE, encerrado) ; Processo 025.611/2015-1 (TCE, encerrado) Processo 017.298/2015-6 (TCE, encerrado) ; Processo 033.583/2016-1 (CBEX, encerrado) ; Processo 039.200/2019-1 (TCE, encerrado) ; Processo 038.437/2021-0 (TCE, aberto) ; Processo 005.278/2021-0 (TCE, aberto) ; Processo 000.137/2021-9 (TCE, aberto) ; Processo 007.295/2022-7 (TCE, aberto) ; Processo 000.693/2021-9 (CBEX, encerrado) ; Processo 000.694/2021-5 (CBEX, encerrado) 

16.		Informa-se que foram encontrados os seguintes débitos imputáveis ao responsável em outras TCEs registradas no sistema e-TCE:
	Responsável
	TCE

	Osvaldo Gomes Caribé
	686/2022 (R$ 494.043,37) - Aguardando pronunciamento do supervisor
115/2022 (R$ 298.750,07) - Aguardando ajustes do instaurador

17.	A tomada de contas especial está, assim, devidamente constituída e em condições de ser instruída.
EXAME TÉCNICO
Da validade das notificações
18.	Preliminarmente, cumpre tecer breves considerações sobre a forma como são realizadas as comunicações processuais no TCU. A esse respeito, destacam-se o art. 179, do Regimento Interno do TCU (Resolução 155, de 4/12/2002) e o art. 4º, inciso III, § 1º, da Resolução TCU 170, de 30/6/2004, in verbis:
Art. 179. A citação, a audiência ou a notificação, bem como a comunicação de diligência, far se-ão:
I - mediante ciência da parte, efetivada por servidor designado, por meio eletrônico, fac-símile, telegrama ou qualquer outra forma, desde que fique confirmada inequivocamente a entrega da comunicação ao destinatário;
II - mediante carta registrada, com aviso de recebimento que comprove a entrega no endereço do destinatário;
III - por edital publicado no Diário Oficial da União, quando o seu destinatário não for localizado
 (...) 
Art. 3º As comunicações serão dirigidas ao responsável, ou ao interessado, ou ao dirigente de órgão ou entidade, ou ao representante legal ou ao procurador constituído nos autos, com poderes expressos no mandato para esse fim, por meio de:
I - correio eletrônico, fac-símile ou telegrama;
II - servidor designado;
III - carta registrada, com aviso de recebimento;
IV - edital publicado no Diário Oficial da União, quando o seu destinatário não for localizado, nas hipóteses em que seja necessário o exercício de defesa.
Art. 4º. Consideram-se entregues as comunicações:
I - efetivadas conforme disposto nos incisos I e II do artigo anterior, mediante confirmação da ciência do destinatário;
II - realizadas na forma prevista no inciso III do artigo anterior, com o retorno do aviso de recebimento, entregue comprovadamente no endereço do destinatário;
III - na data de publicação do edital no Diário Oficial da União, quando realizadas na forma prevista no inciso IV do artigo anterior.
§ 1º O endereço do destinatário deverá ser previamente confirmado mediante consulta aos sistemas disponíveis ao Tribunal ou a outros meios de informação, a qual deverá ser juntada ao respectivo processo.
 (...) 
19.	Bem se vê, portanto, que a validade da citação via postal não depende de que o aviso de recebimento seja assinado pelo próprio destinatário da comunicação, o que dispensa, no caso em tela, a entrega do AR em "mãos próprias". A exigência da norma é no sentido de o Tribunal verificar se a correspondência foi entregue no endereço correto, residindo aqui a necessidade de certeza inequívoca.
20.	Não é outra a orientação da jurisprudência do TCU, conforme se verifica dos julgados a seguir transcritos:
São válidas as comunicações processuais entregues, mediante carta registrada, no endereço correto do responsável, não havendo necessidade de que o recebimento seja feito por ele próprio (Acórdão 3648/2013-TCU-Segunda Câmara, Relator José Jorge) ;
É prescindível a entrega pessoal das comunicações pelo TCU, razão pela qual não há necessidade de que o aviso de recebimento seja assinado pelo próprio destinatário. Entregando se a correspondência no endereço correto do destinatário, presume-se o recebimento da citação (Acórdão 1019/2008-TCU-Plenário, Relator Benjamin Zymler) ;
As comunicações do TCU, inclusive as citações, deverão ser realizadas mediante Aviso de Recebimento - AR, via Empresa Brasileira de Correios e Telégrafos, bastando para sua validade que se demonstre que a correspondência foi entregue no endereço correto (Acórdão 1526/2007-TCU-Plenário, Relator Aroldo Cedraz) .
21.	A validade do critério de comunicação processual do TCU foi referendada pelo Supremo Tribunal Federal, nos termos do julgamento do MS-AgR 25.816/DF, por meio do qual se afirmou a desnecessidade da ciência pessoal do interessado, entendendo-se suficiente a comprovação da entrega do "AR" no endereço do destinatário:
Ementa: Agravo regimental. Mandado de segurança. Desnecessidade de intimação pessoal das decisões do Tribunal de Contas da União. Art. 179 do regimento interno do TCU. Intimação do ato impugnado por carta registrada, iniciado o prazo do art. 18 da Lei nº 1.533/51 da data constante do aviso de recebimento. Decadência reconhecida. Agravo improvido.
O envio de carta registrada com aviso de recebimento está expressamente enumerado entre os meios de comunicação de que dispõe o Tribunal de Contas da União para proceder às suas intimações.
O inciso II do art. 179 do Regimento Interno do TCU é claro ao exigir apenas a comprovação da entrega no endereço do destinatário, bastando o aviso de recebimento simples.
Da revelia do Sr. Osvaldo Gomes Caribé
22.	No presente caso, conforme demonstrado no item 10 desta instrução, a citação do responsável se deu em endereços localizados na base de dados da Receita Federal, do INSS e do Renach, constando ciência nos autos ciência dos ofícios enviados ao endereço do INSS e do Renach, tendo este último sido recebido pelo próprio responsável.
23.	Nos processos do TCU, a revelia não leva à presunção de que seriam verdadeiras todas as imputações levantadas contra os responsáveis, diferentemente do que ocorre no processo civil, em que a revelia do réu opera a presunção da verdade dos fatos narrados pelo autor (Acórdão 1009/2018-TCU-Plenário, Relator Bruno Dantas; 2369/2013-TCU-Plenário, Relator Benjamin Zymler e 2449/2013-TCU-Plenário, Relator Benjamin Zymler) . Dessa forma, a avaliação da responsabilidade do agente não pode prescindir da prova existente no processo ou para ele carreada.
24.	Ao não apresentar sua defesa, o responsável deixou de produzir prova da regular aplicação dos recursos sob sua responsabilidade, em afronta às normas que impõem aos gestores públicos a obrigação legal de, sempre que demandados pelos órgãos de controle, apresentar os documentos que demonstrem a correta utilização das verbas públicas, a exemplo do contido no art. 93 do Decreto-Lei 200/1967: "Quem quer que utilize dinheiros públicos terá de justificar seu bom e regular emprego na conformidade das leis, regulamentos e normas emanadas das autoridades administrativas competentes."
25.	Mesmo as alegações de defesa não sendo apresentadas, considerando o princípio da verdade real que rege esta Corte, procurou-se buscar, em manifestações do responsável na fase interna desta Tomada de Contas Especial, se havia algum argumento que pudesse ser aproveitado a seu favor.
26.	No entanto, o responsável não se manifestou na fase interna, não havendo, assim, nenhum argumento que possa vir a ser analisado e posteriormente servir para afastar as irregularidades apontadas.
27.	Em se tratando de processo em que a parte interessada não se manifestou acerca das irregularidades imputadas, não há elementos para que se possa efetivamente aferir e reconhecer a ocorrência de boa-fé na conduta do responsável, podendo este Tribunal, desde logo, proferir o julgamento de mérito pela irregularidade das contas, conforme os termos dos §§ 2º e 6º do art. 202 do Regimento Interno do TCU [Acórdão 2064/2011-TCU-Primeira Câmara (Relator Ubiratan Aguiar) , 6.182/2011-TCU-1ª Câmara (Relator Weber de Oliveira) , 4.072/2010-TCU-1ª Câmara (Relator Valmir Campelo) , 1.189/2009-TCU-1ª Câmara (Relator Marcos Bemquerer) , 731/2008-TCU-Plenário (Relator Aroldo Cedraz) ].
28.	Dessa forma, o responsável Osvaldo Gomes Caribé deve ser considerado revel, nos termos do art. 12, § 3º, da Lei 8.443/1992, devendo as contas serem julgadas irregulares, condenando-o ao débito apurado e aplicando-lhe a multa prevista no art. 57 da Lei 8.443/1992.
Prescrição da Pretensão Punitiva
29.	Vale ressaltar que a pretensão punitiva do TCU, conforme Acórdão 1441/2016-TCU-Plenário, Relator Benjamin Zymler, que uniformizou a jurisprudência acerca dessa questão, subordina-se ao prazo geral de prescrição indicado no art. 205 do Código Civil, que é de dez anos, contado da data de ocorrência da irregularidade sancionada, nos termos do art. 189 do Código Civil, sendo esse prazo interrompido pelo ato que ordenar a citação, a audiência ou a oitiva do responsável.
30.	No caso em exame, não ocorreu a prescrição, uma vez que a irregularidade sancionada ocorreu em 2/12/2011, e o ato de ordenação da citação ocorreu em 13/10/2021.
CONCLUSÃO
31.	Em face da análise promovida na seção "Exame Técnico", verifica-se que o responsável Osvaldo Gomes Caribé não logrou comprovar a boa e regular aplicação dos recursos, uma vez que, instado a se manifestar, optou pelo silêncio, configurando a revelia, nos termos do § 3º, do art. 12, da Lei 8.443/1992. Ademais, inexistem nos autos elementos que demonstrem a boa-fé do responsável ou a ocorrência de outras excludentes de culpabilidade.
32.	Verifica-se também que não houve a prescrição da pretensão punitiva, conforme análise já realizada.
33.	Tendo em vista que não constam dos autos elementos que permitam reconhecer a boa-fé do responsável, sugere-se que as suas contas sejam julgadas irregulares, nos termos do art. 202, § 6º, do Regimento Interno do TCU, com a imputação do débito atualizado monetariamente e acrescido de juros de mora, nos termos do art. 202, § 1º, do Regimento Interno do TCU, descontado o valor eventualmente recolhido, com a aplicação da multa prevista no art. 57 da Lei 8.443/1992.
34.	Por fim, como não houve elementos que pudessem modificar o entendimento acerca das irregularidades em apuração, mantém-se a matriz de responsabilização presente na peça 32.
PROPOSTA DE ENCAMINHAMENTO
35.	Diante do exposto, submetemos os autos à consideração superior, propondo ao Tribunal:
	a)	considerar revel o responsável Osvaldo Gomes Caribé (CPF XXX.833.955-XX) , prefeito municipal de Itabela/BA na gestão 2009-2012, para todos os efeitos, dando-se prosseguimento ao processo, com fulcro no art. 12, § 3º, da Lei 8.443/1992; 
	b)	julgar irregulares, nos termos dos arts. 1º, inciso I, 16, inciso III, alíneas b e c, da Lei 8.443/1992, c/c os arts. 19 e 23, inciso III, da mesma Lei, as contas do responsável Osvaldo Gomes Caribé (CPF XXX.833.955-XX) , prefeito municipal de Itabela/BA na gestão 2009-2012, condenando-o ao pagamento das importâncias a seguir especificadas, atualizadas monetariamente e acrescidas dos juros de mora, calculadas a partir das datas discriminadas até a data da efetiva quitação do débito, fixando-lhe o prazo de quinze dias, para que comprove, perante o Tribunal, o recolhimento das referidas quantias aos cofres do Fundo Nacional de Desenvolvimento da Educação, nos termos do art. 23, inciso III, alínea "a", da citada lei, c/c o art. 214, inciso III, alínea "a", do Regimento Interno do TCU;
	Data de ocorrência
	Valor histórico (R$) 
	Tipo da parcela

	28/6/2011
	3.350,00
	Crédito

	4/10/2011
	45.924,00
	Débito

	3/11/2011
	45.924,00
	Débito

	2/12/2011
	45.924,00
	Débito

Valor atualizado do débito (com juros) em 16/5/2022: R$ 249.648,93.
c)	aplicar ao responsável Osvaldo Gomes Caribé (CPF XXX.833.955-XX) , prefeito municipal de Itabela/BA na gestão 2009-2012, a multa prevista no art. 57 da Lei 8.443/1992 c/c o art. 267 do Regimento Interno do TCU, fixando-lhe o prazo de quinze dias, a contar da notificação, para que comprove, perante o Tribunal (art. 214, III, alínea "a", do Regimento Interno do TCU) , o recolhimento da dívida aos cofres do Tesouro Nacional, atualizada monetariamente desde a data do acórdão que vier a ser proferido por este Tribunal até a data do efetivo recolhimento, se paga após o vencimento, na forma da legislação em vigor;
d)	autorizar, desde logo, a cobrança judicial das dívidas, caso não atendida a notificação, na forma do disposto no art. 28, inciso II, da Lei 8.443/1992;
e)	autorizar também, desde logo, se requerido, com fundamento no art. 26 da Lei 8.443/1992, c/c o art. 217, §1º, do Regimento Interno do TCU, o parcelamento das dívidas em até 36 parcelas, incidindo, sobre cada parcela, corrigida monetariamente, os correspondentes acréscimos legais, fixando-lhe o prazo de quinze dias, a contar do recebimento da notificação, para comprovar, perante o Tribunal, o recolhimento da primeira parcela, e de trinta dias, a contar da parcela anterior, para comprovar os recolhimentos das demais parcelas, devendo incidir, sobre cada valor mensal, atualizado monetariamente, os juros de mora devidos, no caso do débito, na forma prevista na legislação em vigor, alertando o responsável de que a falta de comprovação do recolhimento de qualquer parcela importará o vencimento antecipado do saldo devedor, nos termos do § 2º do art. 217 do Regimento Interno deste Tribunal;
f)	enviar cópia do Acórdão a ser prolatado à Procuradoria da República no Estado da Bahia, nos termos do § 3º do art. 16 da Lei 8.443/1992, c/c o § 7º do art. 209 do Regimento Interno do TCU, para adoção das medidas cabíveis;
g)	enviar cópia do Acórdão que vier a ser proferido ao Fundo Nacional de Desenvolvimento da Educação e ao responsável, para ciência;
h)	informar à Procuradoria da República no Estado da Bahia, ao Fundo Nacional de Desenvolvimento da Educação e ao responsável que a presente deliberação, acompanhada do Relatório e do Voto que a fundamentam, está disponível para a consulta no endereço www.tcu.gov.br/acordaos, além de esclarecer que, caso requerido, o TCU poderá fornecer sem custos as correspondentes cópias, de forma impressa; e
i)	informar à Procuradoria da República no Estado da Bahia que, nos termos do parágrafo único do art. 62 da Resolução TCU 259/2014, os procuradores e membros do Ministério Público credenciados nesta Corte podem acessar os presentes autos de forma eletrônica e automática, ressalvados apenas os casos de eventuais peças classificadas como sigilosas, as quais requerem solicitação formal."

não há.

Procurador Júlio Marcelo de Oliveira.

TOMADA DE CONTAS ESPECIAL. PNAE. EXERCÍCIO DE 2011. INSTAURAÇÃO PELO FNDE, EM CUMPRIMENTO AO ACÓRDÃO 7150/2020-TCU-2ª CÂMARA. FORNECIMENTO DE ALIMENTAÇÃO ESCOLAR POR PERÍODO INFERIOR AO ESTABELECIDO PELA RESOLUÇÃO CD/FNDE 38/2009. PRESCRIÇÃO. ARQUIVAMENTO.

TOMADA DE CONTAS ESPECIAL (TCE)

Unidade de Auditoria Especializada em Tomada de Contas Especial (AudTCE).

Trata-se de tomada de contas especial (TCE) instaurada pelo Fundo Nacional de Desenvolvimento da Educação (FNDE) , em razão do não fornecimento de alimentação escolar pelo período de 60 dias, no âmbito do Programa Nacional de Alimentação Escolar (Pnae) , no exercício de 2011, importando em débito de R$ 134.422,00, em valores originais, atribuído a Osvaldo Gomes Caribé, prefeito municipal de Itabela/BA na gestão 2009-2012.
Regularmente citado pelo TCU em 16/2/2022 (peças 44-48) , o responsável não compareceu aos autos. 
Após concluir que não houve prescrição, o AUFC instrutor propôs considerar revel o responsável, julgar irregulares suas contas e condená-lo em débito e ao pagamento de multa. A proposição obteve a anuência do escalão dirigente da SecexTCE, atual AudTCE, e do Ministério Público junto ao TCU.
Ocorre que os pareceres precedentes examinaram a prescrição à luz do entendimento firmado no Acórdão 1441/2016-TCU-Plenário, no sentido da consumação da prescrição após transcurso de prazo superior a 10 anos.
Em 11/10/2022 foi aprovada a Resolução-TCU 344, que estabeleceu critérios e procedimentos para exame da prescrição nos processos de controle externo a cargo do TCU, que concluíram que a prescrição das pretensões no processo de controle externo é regida pela Lei 9.873/1999.
Tendo em vista o disposto no art. 4º, inciso II, da Resolução-TCU 344, o dia 6/3/2013 deve ser adotado com termo inicial da prescrição, por corresponder à data da apresentação da prestação de contas ao órgão competente (peça 6, p. 5) .
Em conformidade com o que dispõe o art. 5º da Resolução-TCU 344/2022, o primeiro evento com aptidão para interromper a prescrição é a emissão do Parecer oferecido pelo MP/TCU em 18/6/2020, na peça 42 do TC Processo 039.200/2019-1, que tratou da execução do Pnae/2012, no qual o representante do Parquet, após identificar discrepância entre o saldo da conta bancária específica em 1º/1/2012 e o saldo final declarado do Pnae/2011, propôs determinação ao FNDE para que ultimasse a análise das prestações de contas do município de Itabela/BA, relativas ao Pnae/2011 e ao Pnae/2013.
A proposição foi acolhida e integra o item 9.5 do Acórdão 7150/2022-TCU-Segunda Câmara, aprovado na sessão de 7/7/2020.
Conforme o despacho peça 7 destes autos, elaborado em 14/9/2020, o FNDE deu cumprimento à determinação do TCU e examinou a prestação e contas, culminando com a instauração da presente TCE.
Operou-se a prescrição da pretensão punitiva e ressarcitória do TCU porquanto houve transcurso de mais de 5 anos entre o termo inicial da contagem, 6/3/2013, e o primeiro ato inequívoco de apuração dos fatos, 18/6/2020, não existindo registro nestes autos nem no TC Processo 039.200/2019-1 de causas suspensivas ou impeditivas do decurso do prazo prescricional.
Por essas razões, determino o arquivamento destes autos, em razão da consumação da prescrição das pretensões punitiva e ressarcitória do TCU.
Com essas considerações, voto no sentido de que o Tribunal adote o acórdão que ora submeto à deliberação deste Colegiado.
TCU, Sala das Sessões, em 2 de maio de 2023. 
WALTON ALENCAR RODRIGUES 
Relator